【裁判字號】    97,重上更(二),89
【裁判日期】    980407
【裁判案由】    清償借款
【裁判全文】
臺灣高等法院民事判決              97年度重上更(二)字第89號
    上  訴  人  晶量半導體股份有限公司
    法定代理人  丙○○
    訴訟代理人  吳宏城律師
    被上訴人    名威電腦股份有限公司
    法定代理人  丁○○
    訴訟代理人  甲○○律師
    參  加  人  乙○○
    訴訟代理人  陳昆明律師
上列當事人間請求清償借款事件，上訴人對於中華民國94年9月
30日臺灣板橋地方法院93年度重訴字第180號第一審判決，提起
上訴，經最高法院第二次發回更審，上訴人並為訴之追加及減縮
，本院於中華民國98年3月24日言詞辯論終結，判決如下：
    主      文
原判決除確定部分外，關於駁回上訴人下列第二項之訴部分，及
該部分假執行之聲請，並該訴訟費用之裁判均廢棄。
被上訴人應給付上訴人新台幣壹仟參佰伍拾萬元，及自民國九十
三年五月十九日起至清償日止，按週年利率5%計算之利息。
第一、二審及發回前第三審訴訟費用除確定部分外，由被上訴人
負擔。
參加訴訟費用由參加人負擔。
本判決第二項於上訴人以新台幣肆佰伍拾萬元為被上訴人供擔保
後得假執行；但被上訴人如以新台幣壹仟參佰伍拾萬元為上訴人
預供擔保，得免為假執行。
    事實及理由
一、程序方面：
  (一)按於第二審為訴之變更或追加，非經他造同意不得為之；但
    請求之基礎事實同一者，或擴張或減縮應受判決事項之聲明
    者，不在此限，民事訴訟法第446條第1項、第255條第1項第
    2、3款分別定有明文。
  (二)經查本件上訴人雖於原審主張依消費借貸之法律關係，請求
    被上訴人返還新台幣（下同）2,060萬元，而於本院前審追
    加主張依不當得利法律關係為本件請求等語。惟上訴人於本
    院追加之訴，仍係就被上訴人是否應返還2,060萬元借款之
    同一基礎事實為請求，訴訟證據及資料具有同一性，可於本
    院審理程序中加以利用，其追加合法，合先敘明。
  (三)又上訴人於原審原求為命被上訴人給付2,060萬1,315元，及
    其中1,500萬元自民國92年1月3日起，400萬元自起訴狀繕本
    送達翌日起一個月後，另160萬元自92年3月11日起，均加計
    法定遲延利息之判決，有民事準備(四)狀在卷可稽（見原審卷
    一第199頁、原判決就此有所誤載）。嗣於本院更一審求為
    命被上訴人給付2,060萬元，及自起訴狀繕本送達翌日起加
    計法定遲延利息，有民事辯論意旨狀可證（見本院更一審卷
    第80頁）；經本院更一審判命被上訴人應給付上訴人1,350
    萬元，及自93年5月19日起至清償日止加計法定遲延利息，
    並駁回上訴人其餘上訴。上訴人就其敗訴部分未提起上訴，
    已確定。上訴人於本院求為命被上訴人應給付上訴人1,350
    萬元，及自93年5月19日起至清償日止加計法定遲延利息，
    則依上說明，上訴人上開減縮上訴聲明，應屬合法。
二、上訴人主張：被上訴人原名晶瑞科技顧問管理股份有限公司
    （下稱晶瑞公司），以參加人乙○○為負責人，先後於92年
    1月3日、3月4日及7日，向上訴人借款1,500萬元、400萬元
    、160萬元，合計2,060萬元（下稱系爭借款）。上訴人已將
    該款項匯入晶瑞公司設於世華銀行之帳戶內，使被上訴人受
    有利益。嗣經上訴人催告返還，均未獲支付，致上訴人受有
    損害。爰依消費借貸及不當得利之法律關係，求為命被上訴
    人給付2,060萬元本息等語（原審及本院前審均為上訴人敗
    訴之判決，上訴人不服提起上訴，經最高法院第一次發回更
    審，本院更一審判命被上訴人應給付上訴人1,350萬元本息
    ，並駁回上訴人其餘上訴。被上訴人就其敗訴部分提起上訴
    ，經最高法院第二次判決發回更審。上訴人就其中710萬元
    本息敗訴部分未提起上訴，已確定）。並上訴聲明：(一)原判
    決除確定部分外廢棄。(二)被上訴人應給付上訴人1,350萬元
    ，及自93年5月19日起至清償日止，按週年利率5%計算之利
    息。(三)願供擔保請准宣告假執行。
三、被上訴人則以：被上訴人之前身即晶瑞公司自91年間起擔任
    上訴人之財務顧問管理公司，負責其資金調度、募集及增資
    等事務，因斯時晶瑞公司之負責人即參加人同時為上訴人之
    財務長，故雙方資金往來之結算，向採就一定期間內之匯款
    差額，由一方補足之方式，以達債權債務之平衡。系爭款項
    即係兩造依此方式結算後，由上訴人匯予晶瑞公司之差額款
    項，性質上為上訴人對於晶瑞公司之還款，而非晶瑞公司向
    上訴人之借款。且縱認係借款，亦屬參加人個人之行為，與
    被上訴人無關。況上訴人已於93年9月1日與參加人簽訂協議
    書（下稱系爭協議書），由參加人承擔該借款債務，上訴人
    猶請求被上訴人清償借款，仍屬無據等語，資為抗辯。並答
    辯聲明：(一)上訴駁回。(二)如受不利判決，願供擔保請免為假
    執行。至於參加人則稱：系爭款項係兩造間資金往來之金額
    ，非屬借款。結算結果，晶瑞公司匯予上訴人之金額，實高
    於上訴人所匯者。參加人簽立系爭協議書亦非承擔債務之意
    思，參加人與晶瑞公司間另有資金往來，與上訴人及晶瑞公
    司間之資金往來有所區別等語。
四、兩造不爭執之事實：
  (一)被上訴人更名前為晶瑞公司，負責人為參加人，嗣將公司股
    權讓與被上訴人現負責人丁○○，有經濟部函文、股份有限
    公司變更登記表影本在卷可稽（見原審卷一第10至14頁）。
  (二)被上訴人之前身晶瑞公司擔任上訴人之顧問，為上訴人公司
    處理公司募股、併購及財務規劃事項，雙方時有資金往來。
    第一筆為91年8月19日由上訴人匯款1,000萬元予晶瑞公司，
    最後一筆為92年3月7日由上訴人匯款160萬元予晶瑞公司。
  (三)上訴人主張系爭三筆匯款日期分別為92年1月3日、92年3月4
    日、92年3月7日，金額分別為1,500萬元、400萬元、160萬
    元，上訴人合計匯款2,060萬元予晶瑞公司，有費用申請單
    、資金調度及用印申請表、轉帳傳票、世華銀行取款憑條、
    存入憑條影本在卷可證（見原審卷一第15至23頁）。
  (四)參加人於93年9月1日與上訴人簽訂協議書，承諾償還上訴人
    2,460萬元，參加人並已償還本息720萬元（其中10萬元為利
    息），尚餘1,750萬元未清償，有協議書影本在卷可證（見
    原審卷一第90至91頁）。
五、兩造爭執要點為：(一)系爭三筆匯款是否為上訴人借款予晶瑞
    公司？被上訴人是否應負清償責任？(二)參加人是否承擔該借
    款債務？茲就兩造爭點及本院得心證理由分述如下：
  (一)系爭三筆匯款是否為上訴人借款予晶瑞公司？被上訴人是否
    應負清償責任？
  1.按稱消費借貸者，謂當事人一方移轉金錢或其他代替物之所
    有權於他方，而約定他方以種類、品質、數量相同之物返還
    之契約；且當事人主張有利於己之事實，就其事實有舉證之
    責任，民法第474條第1項、民事訴訟法第277條前段固定有
    明文。又主張契約關係之存在者，雖不能證明其契約締結之
    事實，但依契約履行之事實，足以推定其契約關係之存在時
    ，自不容契約當事人無端否認（最高法院21年上字第3046號
    判例意旨參照）。
  2.經查兩造固未書立消費借貸契約，惟上訴人於92年1月3日出
    借金額1,500萬元部分，其「費用申請單」之事由已載明「
    晶瑞借款」；92年3月7日出借金額160萬元部分，其「用印
    申請書」上關於調度資金及用途載明「晶瑞資金調度」「調
    度日期：92/3/7、3日內還款、利息年息10%」；92年3月4日
    出借金額400萬元部分，其「調度資金及用途」雖未記載借
    款，而載明「資金轉入金額400萬元」，有費用申請單、資
    金調度及用印申請表影本在卷可證（見原審卷一第15至17頁
    ），核與轉帳傳票、取款憑條、存款憑條所載金額相符，有
    該轉帳傳票、取款憑條、存款憑條影本在卷可稽（見原審卷
    一第18至23頁）。是據此足證系爭三筆匯款係晶瑞公司向上
    訴人借款所致。
  3.且證人黃德生於原審到庭結證稱：「我任職於晶捷公司，晶
    捷公司與晶量公司負責人都是同一人。因為晶量公司沒有專
    責的會計……所以他們會計帳沒有人作，但是年度結帳的時
    候，我應原告（即上訴人）法定代理人丙○○之要求，才幫
    忙製作傳票。（提示原證三號：這些傳票是否你經手？）是
    。這三張傳票，因為資金都是已經發生在前的事實，我只是
    事後幫忙把會計帳務做起來而已，當時晶量有提出內部的請
    款單、存摺，與款項資金進出的事實相符……當時我有問管
    理款項的乙○○，他跟我說是資金調度，後來我有告訴他說
    ，因為我們與該公司沒有交易往來，如果款項出去就是借款
    ，後來乙○○說好，那就是借款。所以我就據此作傳票。」
    等語，有準備程序筆錄在卷可按（見原審卷一第142至143頁
    ）。故據此足見晶瑞公司確實向上訴人借款。
  4.又證人乙○○即參加人亦於原審到庭證稱：「我是被告公司
    （即被上訴人）的董事……晶瑞與原告（即上訴人）金錢往
    來大約有三、四十筆，大部分都是正當資金往來，可能是資
    金流通，因為原告設立，是由晶瑞代為處理原告晶量半導體
    股份有限公司這樣的資金資本規劃、財務規劃，我印象中大
    約有四十幾筆以上的匯款，可能有買賣債券等部分，晶瑞在
    幫原告增資的時候，原告晶量半導體股份有限公司的股東是
    由晶瑞找的，而且幫忙找資金，把增資辦起來，晶瑞就完成
    工作，為了工作可能會有資金調度而向原告借款，但我們也
    是有約定利息，而且我們也都有支付利息。（九十二年一月
    到三月間，晶瑞公司有向原告借款？）有借款。當初借款是
    因為晶瑞有資金的需求，而商請原告短期借款部分，是為了
    晶瑞本身的需求……（這幾筆借款是證人﹝即參加人﹞經手
    ？）是……（借款用途？是否已清償？）借款是用來做晶瑞
    公司票券的投資，都與晶瑞公司業務有關。」等語，亦有準
    備程序筆錄可憑（見原審卷一第99至101頁）。嗣兩造於訴
    訟繫屬中，由參加人與上訴人協商，並於93年9月1日簽訂「
    協議書」，亦載明「就名威電腦股份有限公司（即被上訴人
    ）與乙方（即上訴人）間借款糾紛，經充分協商溝通……同
    意以下列方式清償……」有協議書影本可稽（見原審卷一第
    90頁）。按乙○○身為被上訴人之董事及更名前之負責人，
    同時兼任上訴人財務長而為上訴人處理資金調度事宜，就兩
    造金錢往來自然知之甚詳，則乙○○既然證稱系爭三筆匯款
    係晶瑞公司向上訴人借款所致，其證言自屬可信。
  5.次按原告對於自己主張之事實已盡證明之責後，被告對其主
    張，如抗辯其不實並提出反對之主張者，則被告對其反對之
    主張，亦應負證明之責，此為舉證責任分擔之原則（最高法
    院18年上字第2855號判例意旨參照）。經查上訴人既已舉證
    證明確實匯款計2,060萬元予晶瑞公司，已獲清償710萬元，
    尚餘1,350萬元未清償，並為被上訴人所不爭執，且上訴人
    並以上開費用申請單、資金調度及用印申請表、證人黃德生
    與乙○○之證言為據，主張晶瑞公司向上訴人借款，則依上
    說明，應認為上訴人對於自己主張之消費借貸事實已盡證明
    之責。從而被上訴人應舉反證以妨礙本院基於上訴人之舉證
    而得確信，亦即被上訴人應再舉反證證明上訴人係基於其與
    晶瑞公司間之其他原因關係而匯款，且上開匯款實非晶瑞公
    司借款等情。
  6.而被上訴人辯稱：系爭三筆匯款係上訴人對晶瑞公司之還款
    ，而非晶瑞公司向上訴人之借款云云，為上訴人所否認，則
    依上說明，被上訴人就此即應舉反證以證明之。經查：
  (1)被上訴人並未舉反證證明系爭三筆匯款係供上訴人清償何筆
    借款之用，而僅辯稱兩造自91年8月19日起至92年3月7日止
    ，互有資金調度往來達18筆，其中由晶瑞公司匯給上訴人者
    有7筆共8,587萬元，晶瑞公司分別於91年9月13日起至92年1
    月28日止，匯款2400萬元、1000萬元、530萬元、1000萬元
    、2807萬元、750萬元、100萬元至上訴人國泰世華銀行松江
    分行之帳戶；而上訴人匯款給晶瑞公司者則有11筆共7,494
    萬元，兩相結算後晶瑞公司匯給上訴人之款項尚多出1,093
    萬元云云，並提出如附表一所示資金往來明細表、國泰世華
    銀行傳票影本匯款憑單為證（見原審卷一第181至189頁）。
  (2)惟上訴人否認晶瑞公司匯給上訴人之款項較多，並提出如附
    表二所示資金往來明細表，主張兩造間資金往來達44筆，且
    剔除與本件無關之匯款即附表二編號第34、37、38、42、44
    筆後，上訴人匯款給晶瑞公司達1億5,438萬2,840元，晶瑞
    公司匯給上訴人之款項則為1億1,228萬2,840元，兩相結算
    後上訴人匯給晶瑞公司之款項尚超出4,210萬元。而晶瑞公
    司就附表一、二所示資金往來明細比對結果，雖不爭執其大
    致相同，而辯稱僅有極小差異：漏列參加人先後於93年9月1
    日、10日、20日共匯給上訴人公司之720萬元、以及臚列與
    本案不相關之金額，有書狀及對照表在卷可稽（見本院前審
    95年度重上字第46號卷第99至104頁）。惟就參加人於93年9
    月間匯款給上訴人之720萬元部分，上訴人主張係參加人為
    履行雙方於93年9月1日所訂立之協議書所致，不屬於91年、
    92年間兩造資金往來之範圍，自無庸列入附表二加以結算等
    語。經核該部分金額與匯款日期，確實與系爭協議書所示內
    容相符，是上訴人此部分主張，應屬可採。從而兩造間資金
    往來，於剔除上開與本件無關部分後，上訴人匯款給晶瑞公
    司者，確實多於晶瑞公司匯給上訴人之款項。
  (3)被上訴人復辯稱：附表二編號第6筆即91年10月30日上訴人
    匯款1,750萬元給晶瑞公司者，係上訴人透過晶瑞公司轉匯
    至美國，向訴外人晶捷公司（MRT USA）購買MRT BVI公司（
    境外公司）股權，故晶瑞公司只是代轉而已，至於該等股權
    均登記在上訴人之負責人丙○○個人名下；且丙○○在台灣
    士林地方法院檢察署96年度偵字第13155號另案偵查中，亦
    主張此筆款項並非兩造間之借款等語，有該不起訴處分書影
    本在卷可證（見本院卷第22至25頁）。惟剔除該筆1,750萬
    元匯款後，依附表二所示上訴人匯給晶瑞公司之款項，仍較
    晶瑞公司匯給上訴人之款項超出2,460萬元（4,210萬元－
    1,750萬元＝2,460萬元）。
  (4)此外本件上訴人於93年4月29日提起本訴後，參加人於93年7
    月15日向原審具狀聲請參加訴訟（見原審卷一第171至173頁
    ）。嗣於93年9月1日由參加人與上訴人達成訴外和解並簽訂
    系爭協議書，約定就兩造間「借款糾紛」，以和解方式解決
    ，參加人承諾償還上訴人2,460萬元，參加人並已償還本息
    720萬元（其中10萬元為利息），尚餘1,750萬元未清償，有
    協議書影本在卷可證（見原審卷一第90至91頁）。而上訴人
    並主張系爭協議書所示2,460萬元，係包括本件三筆匯款共
    2,060萬元（即附表二所示編號第10、11、12筆匯款）及參
    加人個人向上訴人之借款400萬元（即附表二所示編號第4、
    5筆匯款各300萬元、100萬元）。足見兩造間資金往來經結
    算結果，上訴人匯給晶瑞公司之款項，較晶瑞公司匯給上訴
    人之款項超出2,460萬元，核與系爭協議書約定金額相符；
    且剔除參加人個人向上訴人之借款400萬元後，其餘款項
    2,060萬元即為上訴人就本件請求系爭三筆匯款金額，從而
    據此足證系爭三筆匯款確實為被上訴人向上訴人借款所致。
    且參加人於參加本件訴訟三個月後，對於訴訟之進行知之甚
    詳，復於審理中與上訴人達成和解，並約明以和解方式解決
    借款糾紛，益證系爭三筆匯款確為借款。因此被上訴人辯稱
    ：該項協議書簽訂之緣由，係因丙○○要求參加人為丙○○
    向上訴人承擔前述購買MRT BVI公司股權1,750萬元之債務，
    並將參加人個人與上訴人間資金調度結果，參加人尚積欠上
    訴人之710萬元合併計算為2,460萬元，與本件上訴人所主張
    被上訴人積欠上訴人2,060萬元借款完全無關云云，即不足
    採。
  (5)至於證人乙○○即參加人雖復於原審陳稱：「這些借款借完
    之後，其實我們都已經清償，在我離開之前，晶瑞並沒有欠
    原告（即上訴人）款項，但是我在92年底離開的時候本身有
    欠原告公司710萬元，但我去年9月20日已經清償，我現在與
    原告已經沒有債權債務關係。」、「這三筆款項就是實質上
    晶量要還給晶瑞的款項，會計上的做法，也有很多種，無論
    如何，實質上就是晶量要還給晶瑞的款項。但這筆錢不是借
    款，而是要還給晶瑞的款項……那時我是晶量的財務長，他
    們如果有人來問我款項如何處理，我會說就用借款名目來處
    理，事後再做結餘處理。兩個公司的相互往來都是如此記…
    …我處理方式只要兩家資金往來都是記載借款，事後再來結
    帳，那時開庭的時候，所以我才回答說是借款。上面寫借款
    ，是代表有資金往來的事實，但實質上就是晶瑞還給晶量…
    …因為兩家公司有資金往來，我當時都抓出來誰還有欠錢，
    如果晶瑞有需求就會要求晶量把款項匯過來，名目上用借款
    ，其實就是晶量公司還之前欠晶瑞公司的款項，最後再做總
    結。」等語，有準備程序筆錄可按（見原審卷一第101、145
    頁）。惟兩造間資金往來經結算結果，上訴人匯給被上訴人
    之款項多於被上訴人匯給上訴人之款項，有如前述，故參加
    人之空泛證言，仍不足以證明系爭三筆匯款確為上訴人向被
    上訴人還款所致。
  7.是依前所述，上訴人對於自己主張之消費借貸事實既已盡證
    明之責，而被上訴人復不能舉反證證明系爭三筆匯款係上訴
    人對晶瑞公司之還款，則應認為上訴人主張係晶瑞公司向上
    訴人之借款，而晶瑞公司復更名登記為被上訴人公司，則被
    上訴人應負清償責任等語，即屬有據。從而上開費用申請單
    、資金調度及用印申請表，雖為上訴人內部單方面製作之文
    件，且證人黃德生上開證述內容，雖僅能證明系爭三筆款項
    於事後以借款之名義製作轉帳傳票之過程等情，均與事實相
    符，尚難據此為有利於被上訴人之判斷。
  (二)參加人是否承擔該借款債務？
  1.按債務承擔，有免責的債務承擔及併存的債務承擔之別，前
    者於契約生效後原債務人脫離債務關係，後者為第三人加入
    債務關係與原債務人併負同一之債務，而原債務人並未脫離
    債務關係。又第三人與債權人間一有此項契約之成立，債務
    即移轉於第三人，嗣後原債務人既不復負擔債務，債權人自
    不得更向原債務人請求履行（最高法院23年上字第3008號、
    49年台上字第2090號判例意旨參照）。至於債務承擔為免責
    的抑為並存的，應依所用文字、周圍情勢尤其契約之目的以
    定之。首應解釋債權人及債務承擔人大都以原債務人之繼續
    負責為利益，於有疑義時，應認為並存的債務承擔。尤其債
    務利益，即清償債務之利益移轉於承擔人，而債權人與承擔
    人間之承擔契約，於債務利益之移轉，其情形可認為欲使債
    務人免責者，即為免責之債務承擔。（參見史尚寬著，債法
    總論，第716頁，72年版）。
  2.經查93年9月1日參加人與上訴人簽訂系爭協議書，約定就兩
    造間借款糾紛以和解方式解決，參加人應給付上訴人2,460
    萬元，並應於93年9月1日給付上訴人250萬元、93年9月10日
    給付550萬元、93年9月30日給付800萬元、93年10月31日給
    付860萬元；俟上訴人受領800萬元後，上訴人與參加人同意
    合意停止本件清償借款案件；再俟參加人全數清償並經上訴
    人全額受領後，上訴人應於翌日具狀向原審撤回本件清償借
    款案件（93年度重訴字第180號），有協議書影本可稽（見
    原審卷第90至91頁）。從而據此足見上訴人與參加人於簽訂
    系爭協議書時，雙方並無使本件兩造訴訟立即結束之意，而
    必須俟於參加人給付2,460萬元給上訴人後，始由上訴人撤
    回系爭清償借款事件；但如參加人未如期付款，則本件兩造
    間訴訟關係仍不消滅，亦即並無使本件兩造間債之關係消滅
    之意思。因此參加人僅為與原債務人即被上訴人併負同一之
    債務，必參加人為全部清償，被上訴人始脫離系爭債之關係
    。而參加人業已依系爭協議書約定，向上訴人清償710萬元
    及利息10萬元，為兩造所不爭執；則該710萬元債務部分，
    即因參加人之清償而消滅，故上訴人僅得就系爭三筆匯款
    2,060萬元之餘額1,350萬元部分（2,060萬元－710萬元＝
    1,350萬元），請求被上訴人給付。是上訴人此部分主張，
    應屬有據。被上訴人雖辯稱：參加人既將其個人債務400萬
    元與被上訴人之債務2,060萬元合併計算後，與上訴人簽訂
    協議書，足見參加人承擔系爭借款債務為免責之債務承擔，
    兩造間之債務關係業已消滅云云。惟系爭協議書既約定須俟
    參加人如數清償後，上訴人始撤回對被上訴人之本件訴訟，
    則據此仍應認為係並存債務承擔。故被上訴人所辯，並不足
    採。
六、綜上所述，上訴人本於消費借貸之法律關係，請求被上訴人
    給付1,350萬元本息，為有理由，應予准許。原審就上開應
    准許部分，為上訴人敗訴之判決，尚有未洽，上訴意旨求予
    廢棄改判，為有理由，爰由本院予以廢棄改判如主文第二項
    所示。又兩造均陳明願供擔保請准為假執行或免為假執行之
    宣告，經核均無不合，爰酌定相當擔保金額分別准許之。
七、本件事證已臻明確，兩造其餘之陳述及攻擊防禦方法，經審
    酌核與判決結果不生影響，不再一一論述，併予敘明。
八、據上論結，本件上訴為有理由，依民事訴訟法第450條、第
    78條、第86條第1項、第463條、第390條第2項、第392條第2
    項，判決如主文。
中    華    民    國    98    年    4    月     7     日
                 民事第七庭
                        審判長法  官  鄭三源
                              法  官  王聖惠
                              法  官  邱  琦
正本係照原本作成。
如不服本判決，應於收受送達後20日內向本院提出上訴書狀，其
未表明上訴理由者，應於提出上訴後20日內向本院補提理由書狀
（均須按他造當事人之人數附繕本）上訴時應提出委任律師或具
有律師資格之人之委任狀；委任有律師資格者，另應附具律師資
格證書及釋明委任人與受任人有民事訴訟法第466條之1第1項但
書或第2項（詳附註）所定關係之釋明文書影本。
中    華    民    國    98    年    4     月    7     日
                              書記官  廖艷莉
附註：
民事訴訟法第466條之1（第1項、第2項）：
對於第二審判決上訴，上訴人應委任律師為訴訟代理人。但上訴
人或其他法定代理人具有律師資格者，不在此限。
上訴人之配偶、三親等內之血親、二親等內之姻親，或上訴人為
法人、中央或地方機關時，其所屬專任人員具有律師資格並經法
院認為適當者，亦得為第三審訴訟代理人。


司法院資訊處製作；財團法人民間司法改革基金會備份。
